臺北高等行政法院簡易判決
　　　　　　　　　　　　　　　　　　 94年度簡字第00302號
原　　　告　甲○○
被　　　告　財政部臺北市國稅局
代　表　人　張盛和（局長）住同上
上列當事人間因綜合所得稅事件，原告不服財政部中華民國94年
2月4日台財訴字第09300513480號訴願決定，提起行政訴訟。本
院判決如下：
    主  文
原告之訴駁回。
訴訟費用由原告負擔。
    事  實
壹、事實概要：
  一本案原告辦理民國（下同）90年度綜合所得稅結算申報後，
    被告機關在查核時，另依查得之資料，認定原告短、漏報其
    本人及其配偶薪資及利息所得共計新台幣（下同）350,794
    元，乃將上開所得併入原告當年度之綜合所得總額中，而對
    之為76,465元補稅處分，另依所得稅法第110條第1項之規定
    ，對原告處以罰鍰10,500元。
  二原告不服上開核定中裁罰部分之規制性決定而申請復查，復
    查結果認定，原告短、漏報之金額為317,427元，所漏稅額
    則為45,926元，而依所得稅法第110條第1項之規定，對原告
    處以漏稅額0.2倍之罰鍰9,100元（計至百元為止）。
  三原告對復查結果仍表不服而提起訴願，但遭訴願決定駁回，
    因此提起本件行政訴訟。
貳、兩造聲明：
  一原告聲明：
    求為判決撤銷原處分（復查決定）裁罰部分之規制性決定及
    訴願決定。
  二被告聲明：
    求為判決駁回原告之訴。
參、兩造之爭點：
  一原告主張之理由：
    (一)原告並未主張未收到扣繳憑單為可以免除其申報義務，所
      以原告事前曾超過三次以上詢問被告機關之相關人員，但
      均無適當之回應。
    (二)給付原告收入之公司最後停止營業，導致該公司無法派人
      處理本案。又原告收入之唯一證據，即存摺亦於天災中毀
      損遺失，原告曾努力請前服務之公司提供相關資訊，以利
      向原銀行申請補發，但亦因公司停止營業，無人可以處理
      。而原告電洽被告機關相關人員，卻不得其門而入（若有
      電話紀錄應可查證，以證明原告親自去電洽詢）。
    (三)被告機關可以計算錯誤，但納稅義務人只要「縱非故意」
      ，亦須負過失漏報責任，雙方待遇實有天壤之別。國家法
      令針對非屬蓄意之初犯者，且發自本身努力向善或解決者
      ，法官當以「大事化小事，小事化無事」之心態處理，或
      加以警告，或從輕發落。原告亦曾經過多次努力但未能得
      到滿意之解決方式。請被告機關能對此多加考慮。
    (四)原告重申於申報所得稅前夕確有針對「未收到及遺失扣繳
      憑單應如何處理」一事，訊問被告機關所屬士林稽徵所，
      而該機關人員答覆稱：「先就有憑證者據實申報，以免逾
      時受更重之處罰」，原告亦遵守其指示。
    (五)原告身為納稅義務人及弱勢團體勞工之一員，且每年均誠
      實申報所得繳稅，不計稅額多少，但所得到之服務或許應
      該如此，本應感同身受稅務人員處理結算申報之辛勞，原
      告毫無抱怨。但是：
      1.被告機關對於納稅人所提出之小小詢問及協助，若無妥
        適及時之回應及處理，被告機關將尚未處理之責任，歸
        屬於誠實納稅人是否合理﹖
      2.以雖縱非故意，亦須負「過失漏報之責任」理由，要求
        誠實納稅人繳納全部罰款，是否合理﹖
      3.原告向公司提出再寄發扣繳憑單之要求，若該公司亦未
        寄出（經查證已停止營業且無人處理），該公司是否就
        無須付此責任，那繼續營業之公司若不協助納稅人完成
        扣繳憑單，是否合理﹖亦算納稅人有錯嗎﹖
    (六)以上三問，若被告機關真要原告提出證明，應可知其困難
      度，但原告所打電話等聯絡工具，實屬事實，原告申訴說
      明或有言詞不妥之處，但請見諒，但身為誠實納稅人，不
      貪圖表揚及獎勵或賠償，但期被告機關取消此罰款，亦對
      區區誠實納稅人對申報之努力過程，可得以公平對待與回
      應。
  二被告主張之理由：
    (一)按「個人之綜合所得總額，以其全年左列各類所得合併計
      算之：第三類：薪資所得... 第四類：利息所得」、「納
      稅義務人應於每年5月1日起至5月31日止，填具結算申報
      書，向該管稽徵機關，申報其上一年度內構成綜合所得總
      額或營利事業收入總額之項目及數額，以及有關減免、扣
      除之事實，並應依其全年應納稅額減除暫繳稅額、尚未抵
      繳之扣繳稅額及可扣抵稅額，計算其應納之結算稅額，於
      申報前自行繳納。...。」、「納稅義務人已依本法規定
      辦理結算申報，但對依本法規定應申報課稅之所得額有漏
      報或短報情事者，處以所漏稅額2倍以下之罰鍰。」分別
      為行為時所得稅法第14條第1項、第71條第1項及同法第11
      0條第1項所明定。又「短漏報所得屬已填報扣免繳憑單及
      緩課股票轉讓所得申報憑單之所得，且無第3項情形者，
      處所漏稅額0.2倍。」為財政部86年8月16日台財稅第8618
      912280號函所明釋。
    (二)本件原告於辦理90年度綜合所得稅結算申報時，漏報其本
      人及其配偶薪資及利息所得計350,794元，經被告核定所
      得總額計2,522,924元，淨額為1,597,060元，除發單補徵
      稅額76,465元外，並依所得稅法第110條第1項規定，按所
      漏稅額52,933元處以0.2倍罰鍰10,500元（計算式：52,93
      3×0.2=10,500，計至百元止）。
    (三)原告主張公司停止營業未收到扣繳憑單無法處理，且收入
      唯一存證之存摺亦於天災中毀損遺失，經數次親自詢問被
      告相關機關之服務人員，該服務人員請其就具有之憑證先
      行申報90年度綜合所得稅以免處罰更重，原告均依照辦理
      ，將無法處理之責任歸屬於誠實納稅人是否合理？請取消
      罰鍰等情。經查原告既有是項所得，亦為其所不爭，即應
      依所得稅法第71條規定辦理申報，非待收到扣繳憑單始負
      申報責任，又扣繳憑單為抵稅之依據，非申報所得之唯一
      憑據，原告亦可就實際取得之所得申報或向被告機關查調
      所得資料，尚不能以未收到扣繳憑單而免其申報義務，是
      原告既有所得而未依規定申報，嗣後亦未依稅捐稽徵法第
      48條之1規定自動補報補繳稅款，自難卸免其過失漏報之
      責任。
    (四)惟被告原核定漏報持碁網路旅行社股份有限公司給付90年
      度薪資所得281,094元，經更正為247,727元，短漏報其本
      人及其配偶薪資及利息所得為317,427元，所漏稅額重新
      計算為45,926元，罰鍰為9,100元（計算式：45,926×0.2
      =9,185，計至百元止），與原處罰鍰10,500元之差額1,4
      00元，被告於復查決定已予核減，尚無違誤。
    理  由
壹、程序方面：
    本案作為原告行政爭訟標的之稅捐罰鍰金額為9,100元，未
    超過20萬元。而司法院曾於92年9月17日以（92）院台廳行
    一字第23681號令，依行政訴訟法第229條第2項之規定，將
    行政訴訟法第229條第1項之簡易案件金額（價額）自3萬元
    ，提高為20萬元。故本案應認合於行政訴訟法第229條第1項
    第1款「關於稅捐課徵事件涉訟，所核課之稅額在新臺幣20
    萬元以下（原為3萬元，現提高為20萬元）而涉者」，應依
    簡易訴訟程序進行之。
貳、兩造爭執之要點：
  一本案中針對原告90年度綜合所得稅之核課處分，被告機關最
    後認定原告漏報其本人及配偶之薪資所得或利息所得共計31
    7,427元，造成逃漏當年度之個人綜合所得稅額45,926元之
    結果。乃依所得稅法第110條第1項之規定，課處0.2倍之罰
    鍰，計至百元為止，為91,800元。
  二原告對其在91年間申報90年度之個人綜合所得稅時，未申報
    上開所得之客觀事實自承不諱，惟否認其主觀上有故意過失
    ，而認為不應對其加以處罰。其所憑之理由不外是：
    (一)當其發現自己沒有收到上開所得之扣繳憑單時，曾主動向
      被告機關查詢處理方法，但未獲置理。
    (二)原告所未申報報之金額主要出在薪資所得項下（金額分別
      為247,727元及61,740元），但支付薪資之公司已停止營
      業，原告根本無法尋找公司職員來確認受領之薪資數額。
    (三)如果被告機關可以事後更正稅額，原告應該也可以更正所
      得額。
  三是以本案之爭點集中在原告客觀上未申報上開所得，在主觀
    上有無故意過失，而成立漏稅結果違章，符合所得稅法第11
    0條第1項之處罰構成要件。
參、本院之判斷：
  一首先必須指明，現行所得稅法採自動報繳制，在此法制下，
    納稅義務人對單一稅捐週期內之所得總額，原則上有主動探
    知、計算及申報之義務。此等作為義務乃屬客觀存在，除非
    個案中存有不能期待履行此等作為義務之時空環境，方能基
    於「期待不可能」理論而免責，不然即須負擔不履行此等作
    為義務而生之責任。因此原告不得以被告機關享有更正稅額
    之權限為由，而主張「其在申報所得額，無如實申報之客觀
    義務」。
  二又查現行司法實務一向認為所得稅法第110條第1項之漏稅罰
    ，其歸責事由不限於「故意行為」，也包括「過失行為」（
    此點在學理上則尚有爭議），而依司法院釋字第275號解釋
    意旨，過失存在之客觀證明責任應由被告機關負擔。
  三而所謂「過失」者，乃是對於客觀違章結果，在主觀上負有
    預見及防止之注意義務，在當時時空背景下，亦有踐履上開
    預見及防止上開客觀違章結果發生之注意能力，卻因為疏忽
    ，未履行上開注意義務，導致客觀違章結果之發生。
  四本案中原告所漏報之所得，有一筆是薪資所得，且金額高達
    247,727元，對原告而言乃是一筆極大之金額，此等收入被
    遺忘之可能性其甚低，再加上其他多筆利息所得及另一筆薪
    資所得61,740元未予申報，顯有「應注意並能注意而不注意
    」之過失，應負擔過失責任。
  五原告雖辯稱：「其未收到扣繳憑單，且主動向被告機關所屬
    下級機關及原給付薪資之公司查詢，但均未獲協助，才未申
    報」云云。惟查：
    (一)有關原告所言向被告機關所屬下級機關及原給付薪資之公
      司查詢一事，原告並無提出任何證據資料以證明其事，本
      院無從採信。
    (二)另外在此情況下，原告至少可以預估其所得之大概數額，
      預為申報，將來亦有補正機會，但其完全未予申報。則依
      此客觀情事而為法律之評價，其對上開違章漏稅結果，縱
      無故意，亦難謂無過失。
  六從而本件被告機關對原告所為裁罰決定本身並無違誤，又裁
    罰法律效果之裁量部分，本屬行政機關之固有權限，而原告
    又未爭執該裁量本身有「裁量怠惰」、「裁量逾越」或「裁
    量濫用」之違法，是以原處分有關「裁罰」之規制性決定應
    屬合法。
肆、綜上所述，本件原處分於法有據，訴願決定予以維持亦無違
    誤，原告訴請撤銷為無理由，應予駁回。
據上論結，原告之訴為無理由，爰依行政訴訟法第236條、第98
條第3項前段，判決如主文。
中　　華　　民　　國　　94　　年　 　7　　月　 21  　 日
                              第五庭  法  官  帥嘉寶
上為正本係照原本作成。
本件以訴訟事件所涉及之法律見解具有原則性者為限，始得於本
判決送達後20日內向本院提出上訴狀並表明上訴理由，如已於本
判決宣示後送達前提起上訴者，應於判決送達後20日內補具上訴
理由（均按他造人數附繕本），且經最高行政法院許可後方得上
訴。
中　　華　　民　　國　　94　　年　 　7　　月　 21  　 日
   　　  　　　　　　　    　         書記官  蘇亞珍
